臺灣高等法院高雄分院刑事判決　　　 100年度交上訴字第66號
上　訴　人　臺灣高雄地方法院檢察署檢察官
上　訴　人
即　被　告　江建清
選任辯護人　林樹根律師
　　　　　　邱麗妃律師
　　　　　　張茂松律師
被　　　告　張瑋琪
上列上訴人等因被告等公共危險等案件，不服臺灣高雄地方法院
100 年度交訴字第16號中華民國100年6月23日第一審判決（起訴
案號：臺灣高雄地方法院檢察署99年度偵字第16301 號），提起
上訴，本院判決如下：
     主  文
原判決關於江建清過失致人於死及其定執行刑部分撤銷。
江建清犯過失致人於死罪，處有期徒刑陸月。
其他上訴駁回。
江建清第二項撤銷改判所處之刑，與其第三項駁回上訴所處之刑
（肇事致人死亡逃逸罪，處有期徒刑捌月），應執行有期徒刑壹
年壹月。
     事  實
一、江建清考領有普通大貨車駕駛執照，於民國99年4 月16日18
    時49分許，駕駛江仙助所有車牌號碼為ZS-5923 號自小客車
    ，沿高雄市○○區○○路快車道由北向南行駛（起訴書誤載
    為南向北），行經三中路高幹15右1 號電線桿前，明知汽車
    駕駛人應注意車前狀況並隨時採取必要之安全措施，而當時
    天氣晴朗、夜間有照明、柏油路面平坦乾燥、無任何缺陷與
    障礙，視距良好，且依其智識經驗、能力、經驗並無不能注
    意之情事。適因邱招金前騎乘車牌號碼WAF-587 號輕型機車
    ，違規跨越分向限制線行駛，與張瑋琪（詳如後述無罪部分
    ）所騎乘OCN-269 號重型機車發生擦撞，人、車倒臥於該處
    ，尚有生命跡象之際，江建清竟疏未注意車前狀況，駕駛自
    用小客車撞擊臥倒於路面之邱招金及機車，致邱昭金向前彈
    飛後墜地。詎江建清肇事後，雖經路人攔阻而停車，惟僅下
    車稍事察看後，未給予邱招金適當照護，亦未協助送醫之情
    形下，另基於肇事逃逸之故意，駕駛上開自小客車逕自駛離
    現場而逃逸。嗣邱招金因前開事故，致顱骨骨折、顱內出血
    、腦髓破裂、右肱骨骨折與多處肋骨骨折併血胸、肺臟挫傷
    、肝臟與右腎上腺破裂並腹血，多重器官衰竭於99年4 月18
    日死亡。
二、案經洪建忠、洪佑堂訴由高雄市政府警察局仁武分局移請臺
    灣高雄地方法院檢察署檢察官偵起訴。
     理  由
甲、程序部分：
一、證人黃永和於警詢中之陳述，與其在本院審理中之陳述雖有
    不符，惟查證人黃永和於警詢中之陳述，係案發之後立即所
    作之陳述，不僅記憶較清楚，陳述之內容亦較詳細，較為接
    近事實，具有可信之特別情況，且為證明被告犯罪事實之存
    否所必要者，依刑事訴訟法第159 條之2 規定，自有證據能
    力，得為證據。
二、本判決以下所引用之傳聞證據，公訴人、被告及辯護人於本
    院審理時，均表示沒有意見，且未於言詞辯論終結前聲明異
    議，本院審酌上開傳聞證據作成時，並無不法之情事，認為
    適當，依刑事訴訟法第159 條之5 第2 項規定，自有證據能
    力，均得為證據。
乙、實體部分：
壹、有罪部分（被告江建清部分）
一、訊據上訴人即被告江建清矢石否認有過失致死及肇事逃逸之
    犯行，辯稱：伊於本件案發當時行經肇事地點時，因當時光
    線昏暗，且前方並未設置故障標誌，且未看到前方有被害人
    邱招金及其所騎乘之機車倒在快車道上，又經過該機車及被
    害人倒臥處後，被告感覺有撞到東西，乃自行減速並靠路邊
    停車下車查看，並非因路人攔阻才停車，且當時查看結果僅
    知撞到機車，並不知撞到人，又查看結果，發現自己所駕駛
    之自小客車損壞並不嚴重，尚可行駛，因急著拿錢給朋友，
    才又駕車離去云云。
二、上開事實，業經被告江建清於原審審理時坦認不諱（見原審
    卷第75頁），核與證人張瑋琪、證人即目擊民眾黃永和、李
    佳芳於警詢、偵查中及本院審理時所證相符（見警卷第5 、
    10、13頁，偵卷第9 頁，相驗卷第5 、59、63頁及本院100
    年12月15日審理筆錄），復有財團法人義大醫院診斷證明書
    、高雄市政府警察局交通隊仁武分隊酒精測試報告、道路交
    通事故現場圖、道路交通事故調查報告表(一)(二)、現場照片24
    張、證號查詢汽車駕駛人、車籍查詢─基本資料詳細畫面、
    相驗筆錄、高雄市政府警察局仁武分局刑案現場勘查報告、
    法務部法醫研究所（99）醫剖字第0991101305號解剖報告書
    、法務部法醫研究所（99）醫鑑字第0991101513號鑑定報告
    書、內政部警政署刑事警察局99年5 月28日刑醫字第099006
    0211號鑑定書、高雄市政府交通局車輛行車事故鑑定委員會
    鑑定意見書（見警卷第19、23至32、35頁，相驗卷第55、68
    至77、80至82、84至88頁，偵卷第19頁）。而本件車禍肇事
    經送高雄市政府交通局車輛行車事故鑑定委員會鑑定結果，
    亦認「邱招金跨越分向限制線行駛，為肇事主因，無照駕駛
    為違規行為；江建清未注意車前狀況，為肇事次因；張瑋琪
    無肇事原因。」，有該會100 年2 月22日高市車鑑字第1000
    001039號函所檢附之第00000000號鑑定意見書各乙份附於原
    審卷第65、66可稽。足認被告江建清於原審之自白，與事實
    相符，自得採為認定被告江建清犯罪之證據。
三、又被告江建清駕車撞擊邱招金時，邱招金尚未死亡之事實，
    業據證人黃永和於偵查中證稱：我行經肇事地點時，看到張
    瑋琪坐在路旁，邱招金躺在快車道上，手指頭在抖動，張瑋
    琪靠近邱招金去查看，不知道她們談什麼，之後又看到被告
    江建清駕車撞擊邱招金，車和人都飛起等語（見偵卷第9 頁
    ）；證人張瑋琪證稱：我和邱招金發生事故後，我前往查看
    ，有聽到喘氣聲等語（見相驗卷第5 、59頁）綦詳。又依邱
    招金所受顱骨骨折、顱內出血、腦髓破裂、右肱骨骨折與多
    處肋骨骨折併血胸、肺臟挫傷、肝臟與右腎上腺破裂並腹血
    等傷勢判認，應曾受相當之重力撞擊，始足造成如此嚴重傷
    害之程度；然酌以邱招金前與張瑋琪僅為機車擦撞後，張瑋
    琪同時倒地，僅受有後背表淺擦傷、雙膝及左足擦傷、左第
    二蹠骨骨折，此有建仁醫院卷診斷證明書1 紙（見警卷第20
    頁）在卷可佐，傷勢非重，益足徵邱招金先前與被告張瑋琪
    發生車禍倒地，尚有生命跡象之際，因再受被告江建清所駕
    駛自小客車撞擊後，始造成上開嚴重傷勢致生死亡之結果。
    按汽車行駛時，駕駛人應注意車前狀況及兩車併行之間隔，
    並隨時採取必要之安全措施，道路交通安全規則第94條第3
    項定有明文，被告江建清領有普通大貨車駕駛執照，此有證
    號查詢汽車駕駛人資料1 紙在卷可憑（見警卷第32頁），對
    於於上開規定自應知之甚稔。其於前揭時地駕車，本應注意
    上開規定，且依當時係晴天、夜間有照明、柏油路面乾燥無
    缺陷，視距良好，且依且依其智識、能力、經驗，並無不能
    注意之情事，竟疏未注意上開規定，撞擊倒臥於路面之邱招
    金，而邱招金因受被告江建清撞擊，而受有上開傷害致死亡
    ，則其前開過失行為，與邱招金死亡間，顯具有相當因果關
    係，至為顯然。又被告江建清於本案發生後，僅下車稍事察
    看，在未給予傷者適當照護，亦未協助送醫之情形下，趁隙
    駛離肇事現場，其主觀上顯有肇事致人死亡而逃逸之故意甚
    明。綜上所述，被告江建清所辯各情，無非事後卸責之詞，
    不足採信。本件事證明確，被告江建清之犯行，堪以認定。
四、核被告江建清所為係犯刑法第276 條第1 項過失致人於死罪
    及同法第185 條之4 肇事致人死亡逃逸罪。被告江建清所犯
    以上二罪間，犯意各別，罪名互殊，應予分論併罰。原審就
    被告江建清肇事致人死亡逃逸部分，因而適用刑法第185 條
    之4 規定，並審酌其於受路人攔阻停車後，竟趁隙離去，惡
    性非輕等一切情狀，量處有期徒刑8 月。經核原審此部分判
    決認事用法並無不合，量刑亦屬適度，被告上訴意旨，仍執
    前詞，否認犯罪，指摘原審此部分判決不當，為無理由，應
    予駁回。原審就被告江建清過失致死部分予以論科，固非無
    見，惟查本件車禍之發生，被害人邱招金乘騎機車，跨越分
    向限制線行駛為肇事主因，江建清未注意車前狀況，為肇事
    次因，已如前述。原審論科時，就被害人邱招金上開肇事主
    因漏未審酌，自有未合。被告上訴意旨，否認犯罪，固無足
    取，然原審此部分判決既有上述可議，自應由本院將原審此
    部分判決撤銷改判。審酌被告因一時疏失，致犯刑章，及被
    害人就本件車禍之發生亦與過失等一切情狀，量處有期徒刑
    6 月。本件被告江建清上開撤銷改判所處之刑，與其上訴駁
    回部分所處之刑（肇事致人於死逃逸，處有期徒刑8 月），
    應執行有期徒刑1年1月，以資懲儆。
貳、無罪部分（被告張瑋琪部分）
一、公訴意旨另以：被告張瑋琪於99年4 月16日18時49分許，騎
    乘車牌號碼OCN-269 號重型機車，沿高雄市○○區○○路由
    北往南方向行駛，行經三中路旁之臺灣電力公司三中高幹15
    右1 號電線桿前，明知駕駛人應注意車前狀況並隨時採取必
    要之安全措施，而當時天氣晴朗、夜間有照明、柏油路面乾
    燥無缺陷，視距良好並無不能注意之情事，竟疏未注意，適
    有邱招金騎乘車牌號碼WAF-587 號輕型機車自三中路南側，
    向西南方向橫越分向線切入三中路往南慢車道，被告張瑋琪
    煞車不及擦撞邱招金騎乘之前開重型機車，以致被告張瑋琪
    、邱招金二人人車分別滑行、翻滾倒地且二人均受有傷害，
    被告張瑋琪人倒臥於南向慢車道前方，其機車倒地於路旁，
    邱昭金人、車則倒臥於南向快車道後方，嗣因被告江建清亦
    疏未注意，駕駛ZS-5923 號自小客車撞擊倒臥於路面之邱招
    金，致邱招金顱骨骨折、顱內出血、腦髓破裂、右肱骨骨折
    與多處肋骨骨折併血胸、肺臟挫傷、肝臟與右腎上腺破裂並
    腹血，多重器官衰竭於99年4 月18日死亡，因認被告張瑋琪
    涉有刑法第276 條第1 項過失致死罪嫌。
二、按犯罪事實應依證據認定之，無證據不得認定犯罪事實，刑
    事訴訟法第154 條第2 項定有明文。又刑事訴訟上證明之資
    料，無論其為直接或間接證據，均須達於通常一般之人均不
    致有所懷疑，而得確信其為真實之程度，始得據為有罪之認
    定，若關於被告是否犯罪之證明未能達此程度，而有合理懷
    疑之存在，致使無從形成有罪之確信，根據「罪證有疑，利
    於被告」之證據法則，即不得遽為不利被告之認定，最高法
    院76年度台上字第4986號判例可資參照；又按刑事訴訟法第
    161 條第1 項規定：檢察官就被告犯罪事實，應負舉證責任
    ，並指出證明之方法。因此，檢察官對於起訴之犯罪事實，
    應負提出證據及說服之實質舉證責任。倘其所提出之證據，
    不足為被告有罪之積極證明，或其指出證明之方法，無從說
    服法院以形成被告有罪之心證，基於無罪推定之原則，自應
    為被告無罪判決之諭知，最高法院92年台上字第128 號判例
    意旨可參照。
三、公訴人認被告張瑋琪涉犯上開罪嫌，無非以(一)張瑋琪於警詢
    、偵查中之供述。(二)證人黃永和、李佳芳於偵查中所為之證
    述。(三)高雄市政府警察局仁武分局刑案現場勘查報告、臺灣
    高雄地方法院檢察署相驗屍體證明書、法務部法醫研究所（
    99）醫鑑字第0991101513號鑑定報告書、財團法人義大醫院
    診斷證明書。(四)交通事故現場圖、道路交通事故調查報告表
    (一)(二)、現場照片24張，為其論據。訊據被告張瑋琪固坦承曾
    騎乘機車於上揭時、地與邱招金所騎乘之機車發生擦撞，邱
    招金因而倒於快車道遭江建清所駕駛之車輛撞擊之事實，惟
    堅詞否認有何過失致死之犯行，辯稱：我當時係騎乘機車直
    行，是邱招金突然由自產業道路向西南方橫越雙黃線朝我左
    側過來，車頭直接撞擊我左腳及機車左側踏板，無法注意，
    車禍並非因我未注意車前狀況之原因所致等語。經查：
  (一)邱招金住在高雄市○○區○○路173 號，於99年4 月16日晚
    間欲騎車前往高雄市仁武果菜市場區採買，而其抵達路徑須
    由大新路由東向西，再連接三中路由北向南行駛之事實，業
    據證人即邱招金之子洪佑堂於警詢及原審審理中證述明確（
    見警卷第16、17頁，原審卷第37、38頁），而經原審提示卷
    附之電子地圖（見原審卷第10頁）予洪佑堂指認，並與交通
    事故現場圖相互核對之結果，車禍發生之位置，係在與文化
    路24巷相接之產業道路與三中路交岔口附近。而該產業道路
    係與大新路平行，並自邱招金住家亦可自大新路東向西，左
    轉北向南行駛文化路後再右轉東向西接該產業道路後與三中
    路相接，與前開大新路由東向西，再連接三中路由北向南之
    行駛路徑殊途同歸，此有電子地圖附卷可佐（見原審卷第10
    頁），故被告張瑋琪辯稱邱招金應由該產業道路穿越三中路
    行駛，尚屬有據，應屬非虛。
  (二)又觀以卷附之道路交通事故調查報告表(二)及車牌號碼OCN-26
    9 號重型機車照片（見警卷第27、29頁），被告張瑋琪所騎
    乘之機車，係於左腳踏板位置車殼凹陷破損，而車頭位置均
    屬完好，足見該車與邱招金所騎乘之機車發生撞擊位置，應
    為左側腳踏板處無訛。由前開邱招金係由該產業道路穿越三
    中路之行進方向及被告張瑋琪所騎乘之機車係左側腳踏板處
    受損之情形相互稽核之結果，應係邱招金自該產業道路穿越
    三中路時撞擊時於三中路由北向南直行之被告張瑋琪，殆可
    認定。
  (三)按汽車行駛時，駕駛人應注意車前狀況及兩車併行之間隔，
    並隨時採取必要之安全措施，道路交通安全規則第94條第3
    項雖定有明文，惟被告張瑋琪係正常直行於三中路北向南，
    並無任何違規之情事，邱招金穿越三中路之雙黃線，自左側
    直接撞擊被告張瑋琪所騎乘之機車，邱招金機車行進狀態已
    超出被告張瑋琪所能注意車前狀況之範圍，且猝遇此情，亦
    無從苛求其採取安全措施防止車禍發生，尚難認其駕駛行為
    有何未注意車前狀況之過失，高雄市政府交通局車輛行車事
    故鑑定委員會亦同此認定，此有鑑定意見書1 份在卷足稽（
    見原審卷第66頁），亦足證被告張瑋琪前揭辯詞，核與事證
    相符，自堪採信。公訴意旨憑被告張瑋琪自承其曾與上開時
    、地與邱招金發生擦撞，認其有違注意車前狀況之義務，漏
    未考量上述各情，尚有未合。從而，本件被告張瑋琪駕車既
    無疏未注意車前狀況及其他違規情事，實難以認定對於前開
    車禍有何過失肇事之情。至證人黃永和、李佳芳僅見聞被告
    張瑋琪與邱招金發生車禍後倒地之情形，並未親見被告張瑋
    琪與被害人邱招金車禍發生之過程；至高雄市政府警察局仁
    武分局刑案現場勘查報告、臺灣高雄地方法院檢察署相驗屍
    體證明書、法務部法醫研究所（99）醫鑑字第0991101513號
    鑑定報告書、財團法人義大醫院診斷證明書亦僅得證明邱招
    金與被告張瑋琪擦撞，嗣遭被告江建清駕車撞擊後死亡之結
    果，亦難以作為被告張瑋琪駕車過失之認定。
  (四)綜上所述，被告張瑋琪所辯上情，堪以採信。此外，復查無
    其他確切之證據，足證被告有公訴人所指之犯行，依上開判
    例之意旨，應認不能證明被告犯罪，則原審所為被告無罪之
    諭知，尚無不當。公訴人上訴意旨，雖執：本案雖經高雄市
    行車事故鑑定委員會鑑定，但原鑑定機關所憑依據與被害人
    邱招金第一次與被告張瑋琪撞擊之現場情狀完全不符，逕為
    認定基礎似有不當，且觀諸被告張瑋琪歷次供述內容，差異
    甚多，若被告張瑋琪可看見邱招金「從左邊越過雙黃線」而
    來，其機車之行進位置顯然尚在邱招金右後方，竟未注意車
    前狀況、減速慢行，反而超越邱招金機車並與邱招金相撞，
    被告應有過失，鑑定機關做成之意見顯完全僅憑被告張瑋琪
    片面之答辯內容，未見妥適，原審判決未於判決理由中載明
    無庸再送覆議之原因，似有判決不備理由之疑等詞。惟查張
    瑋琪於本件車禍之發生並無肇事原因，已如前述。而本院又
    將本件肇事責任送請高雄市車輛行車事故鑑定覆議會鑑定覆
    議結果，亦同認張瑋琪就本件車禍之發生，並無肇事原因，
    維持交通局車輛行車事故鑑定委員會之原鑑定結果，有該會
    100 年10月24日000-00-00 號鑑定覆議意見書1 份附於本院
    卷第54頁可考。公訴人上訴意旨，仍執前詞，指摘原審此部
    分判決不當，為無理由，應予駁回。
據上論結，應依刑事訴訟法第368 條、第369 條第1 項前段、第
299 條第1 項前段，刑法第276 條第1 項、第51條第5 款，刑法
施行法第1 條之1，判決如主文。
本案經檢察官劉宗慶到庭執行職務。
中    華    民    國  100     年    12    月    29    日
                  刑事第七庭    審判長法  官 莊飛宗
                                      法  官 蔡廣昇
                                      法  官 謝宏宗
以上正本證明與原本無異。
肇事逃逸部分，如不服本判決應於收受本判決後10日內向本院提
出上訴書狀，其未敘述上訴理由者，並得於提起上訴後10日內向
本院補提理由書狀（均須按他造當事人之人數附繕本）「切勿逕
送上級法院」。
過失致死部分不得上訴。
中    華    民    國  100     年    12    月    30    日
                                      書記官 蘇恒仁
附錄本判決論罪科刑法條：
中華民國刑法第276條第1項
（過失致死罪）
因過失致人於死者，處2 年以下有期徒刑、拘役或2 千元以下罰
金。
中華民國刑法第185條之4
（肇事遺棄罪）
駕駛動力交通工具肇事，致人死傷而逃逸者，處6 月以上5 年以
下有期徒刑。